【裁判字號】    97,易,256
【裁判日期】    970714
【裁判案由】    業務過失傷害
【裁判全文】
臺灣高雄地方法院刑事判決               97年度易字第256號
    公  訴  人  臺灣高雄地方法院檢察署檢察官
    被      告  丁○○
    選任辯護人  楊水柱律師
上列被告因業務過失傷害案件，經檢察官提起公訴（96年度偵字
第34765 號），本院判決如下：
    主  文
丁○○無罪。
    理  由
一、公訴意旨略以：被告丁○○於高雄市○○區○○路688 號開
    設「玉成國術館」，從事治療風濕酸痛、損傷及接骨等行為
    ，為從事業務之人。乙○○因患有糖尿病，自認腳部血液循
    環不良，而於民國96 年5月16日下午4 時許至「玉成國術館
    」求診，並告知被告丁○○自己患有糖尿病，經被告丁○○
    診斷後建議對腳背施以蒸汽治療，被告丁○○應知糖尿病患
    者肢體末稍感覺較常人遲鈍，不宜由其自行實施高溫之蒸汽
    治療，且對於在館內以蒸汽治療之患者應隨時注意其狀況，
    竟疏未注意及此，乙○○因而雙腳遭蒸汽燙傷，右腳更續發
    傷口感染以致右腳膝下截肢。因認被告丁○○涉犯刑法第
    284 條第2 項後段之業務過失傷害致人重傷罪嫌。
二、按被告未經審判證明有罪確定前，推定其為無罪；犯罪事實
    應依證據認定之，無證據不得認定犯罪事實；不能證明被告
    犯罪者，應諭知無罪之判決，刑事訴訟法第154 條第1 項、
    第2 項及第301 條第1 項分別定有明文。又刑事訴訟法上所
    謂認定犯罪事實之證據，係指足以認定被告確有犯罪行為之
    積極證據而言，該項證據自須適合於被告犯罪事實之認定，
    始得採為斷罪資料；事實之認定，應憑證據，如未能發現相
    當證據，或證據不足以證明，自不能以推測或擬制之方法，
    以為裁判基礎；而認定犯罪事實所憑之證據，雖不以直接證
    據為限，間接證據亦包括在內；然而無論直接或間接證據，
    其為訴訟上之證明，須於通常一般之人均不致有所懷疑，而
    得確信其為真實之程度者，始得據為有罪之認定；又依刑事
    訴訟法第161 條第1 項規定，檢察官就被告犯罪事實，應負
    舉證責任，並指出證明之方法。因此，檢察官對於起訴之犯
    罪事實，應負提出證據及說服之實質舉證責任。倘其所提出
    之證據，不足為被告有罪之積極證明，或其指出證明之方法
    ，無從說服法院以形成被告有罪之心證，基於無罪推定之原
    則，自應為被告無罪判決之諭知，最高法院29年上字第3105
    號、40年臺上字第86號、76年臺上字第4986號及92年臺上字
    第128 號判例分別著有判例可資參照。再按告訴人之告訴，
    係以使被告受刑事訴追為目的，是其陳述是否與事實相符，
    仍應調查其他證據以資審認，最高法院52年台上字第1300號
    判例意旨參照。
三、本件公訴人認被告丁○○涉有上開犯行，無非係以：（一）
    被告於偵訊之供述；（二）告訴人乙○○、證人即乙○○之
    子甲○○於偵訊之證述；（三）健仁醫院診斷證明書、高雄
    榮民總醫院診斷證明書及病歷資料為其論據。訊據被告丁○○固坦承係「玉成國術館」之負責人，乙○○於96年5 月16
    日16時許有至「玉成國術館」使用蒸汽爐熱敷之事實，惟堅
    決否認有何業務過失傷害致人重傷罪之犯行，辯稱：我不知
    乙○○有糖尿病，乙○○至「玉成國術館」使用蒸汽爐作熱
    敷時，由乙○○自行操作，該蒸汽爐放置位置、出現蒸汽之
    溫度係固定，使用者於使用時可自行移動自身手、腳，乙○○所受傷害與我無關等語（見本院卷第31頁、第69頁反面）
    。辯護意旨略以：（一）被告未對告訴人乙○○為任何診療
    或診斷，當無可能對告訴人有何傷害行為；（二）被告不知
    告訴人乙○○患有糖尿病；（三）被告僅將「玉成國術館」
    內蒸汽爐出借予告訴人乙○○，由告訴人乙○○自行操作，
    而告訴人之子甲○○自承告訴人當日離開「玉成國術館」時
    ，並未受有任何傷害，而係告訴人於當日晚上洗澡時始發生
    腳趾皮膚脫落之情形，顯見告訴人應係於洗澡時不慎燙傷，
    告訴人乙○○之截肢係因告訴人罹患嚴重之糖尿病，與被告
    無關等語（見本院卷第31、32、38、70頁）。
四、經查：
（一）告訴人乙○○於96年5 月16日21時6 分因右足背之二度燙
      傷佔總體面積之百分之一而至健仁醫院急診治療，並於同
      日21時15分同意出院離開，嗣於96年6 月27日因右足第二
      趾潰瘍疼痛至高雄榮民總醫院經診斷為右腳糖尿病足經膝
      下截肢術後進行右腳膝下截肢手術乙節，有健仁醫院97年
      4 月17日健仁字第0970000131號函及所附病歷資料、高雄
      榮民總醫院96年7 月6 日診斷證明書1 紙在卷可查（見本
      院卷第51頁至第54頁反面、96年度他字第8454號卷第6 頁
      ），而告訴人乙○○上開右足背之二度燙傷後，皮膚壞死
      造成續發性感染，與右足第二趾潰瘍疼痛致右腳糖尿病足
      經膝下截肢手術具有因果關係等情，復有行政院國軍退除
      役官兵輔導委員會高雄榮民總醫院97年5 月13日高總管字
      第09 70005621 號函所附資料在卷可佐（見本院卷第87、
      88頁），顯見告訴人乙○○係因右足背之二度燙傷而導致
      右足截肢之傷害結果無訛。
（二）被告及其辯護人均以前詞置辯，而證人即告訴人乙○○於
      本院審理中結證稱：我罹患糖尿病已有幾10年，96年5 月
      16日我兒子甲○○有跟我去「玉成國術館」，我當時跟被
      告說我經絡痠，未說有糖尿病，被告即要我坐在裡面烘腳
      ，我兒子在烘腳那間外面坐，我有看到我兒子在外面有草
      之處走來走去，距離我烘腳處約有3 、5 公尺，不知道我
      兒子有無告知被告我有糖尿病。當天我先烘腳背，還有腳
      背左右兩側，腳底有吹到熱氣但無直接烘，之後被告就叫
      我換腳烘，左、右腳各烘1 次就結束。我覺得自己神經不
      好，當時僅有一點點熱熱的感覺，未感疼痛，當天沒有烘
      膝蓋、小腿，（問：當天總共烘多少時間？）有一陣子，
      我沒帶錶，也沒有看時鐘，（問：烘腳的爐子是否放在地
      上？）不知道，（提示辯護人庭呈熱烘機器照片2 張，問
      ：這是否你烘腳的爐子？）我認不出來。烘完之後，沒什
      麼感覺，約5 分鐘後就穿著脫鞋慢慢走了6 、7 公尺到門
      口由我兒子載回家，烘完後在「玉成國術館」處有跟我兒
      子說腳有點怪怪的，我兒子要我回家再講，（問：回家幾
      點？）沒有注意，回家幾分鐘後打算先洗澡再吃飯，就到
      浴室塗肥皂，我的腳就是浸在浴缸裡面，浴缸之塞子有塞
      住，我有放一點水在浴缸內要洗腳，肥皂塗到腳背搓揉時
      腳背有稍微痛痛的感覺，發現手上有爛爛東西，才看到腳
      背皮膚全部脫落掉在浴缸裡，我趕緊叫我兒子來看並馬上
      擦乾身體，約3 、4 分鐘後我兒子就帶我到健仁醫院掛急
      診，從我們家到健仁醫院門口約4 分鐘，當天還有住院，
      但住幾天忘記了等語（見本院卷第62頁背面至第67頁）。
      另於偵查中指述：於96年5 月16日16時許，在「玉成國術
      館」有明確向被告表示因罹患糖尿病致雙腳血液循環不良
      ，被告因而以30分鐘之腳背蒸汽治療方式處理，然告訴人
      當時就覺得雙腳疼痛，迄同日晚間因疼痛嚴重至健仁醫院
      掛急診始知雙腳已遭蒸汽治療因素燙傷，嗣其右腳因燙傷
      續發傷口感染，於96年6 月27日將其右腳膝下截肢等語（
      見96年度他字第8454號卷2 頁之刑事告訴狀所載）。證人
      即告訴人乙○○之子甲○○於本院審理中隔離訊問時結證
      稱：我在96年5 月16日下午4 點多有跟父親一起進入「玉
      成國術館」，是一個朋友介紹，我一去就有向被告說明父
      親有糖尿病，當時父親坐的離我不遠，我不知道父親有無
      聽到，確實情形已不記得，接者被告就拿1 台會吐蒸汽之
      機器讓父親在後面烘腳，被告在旁邊幫我們操作機器，因
      我們是第1 次去，不知道機器如何操作，我看到父親烘腳
      、小腿，（提示辯護人庭呈熱烘機器照片2 張，問：烘腳
      機器是否這樣？）好像不太一樣，父親雙腳總共烘了約半
      小時，烘完約5 點，（問：請說明雙腳烘半小時是如何烘
      法？）我有在父親旁邊10分鐘就看到有烘兩隻腳，差不多
      幾分鐘就換腳，10分鐘內我看到換1 次，左、右腳各烘1
      次，後來就去買便當，約1 、20分鐘回來，我買完回來在
      「玉成國術館」外約5 分鐘父親就穿脫鞋自己走出來，那
      時沒有特別查看父親腳部皮膚，回到家與父親一起吃便當
      後父親就洗澡，將近下午6 點左右，他叫我到浴室內看他
      的腳，我就看到他兩隻腳背的皮膚都掀起來，接著就到健
      仁醫院掛急診，從我家到健仁醫院騎機車約10分鐘，（問
      ：為何你們當日到健仁醫院掛急診係在晚上9 點6 分？）
      我不知道，我忘了。我在偵查中說「當天烘完腳在國術館
      沒怎樣」係指我沒特別注意，直到父親洗澡時才注意到等
      語（見本院卷第58頁至第62頁反面、第67頁反面）；於偵
      查中結證稱：96年5 月16日我有帶父親至「玉成國術館」
      烘腳半小時，係蒸汽輪流烘左右腳，當天在國術館沒怎樣
      ，回家洗澡後父親腳的小趾頭上皮膚都脫落，我們就送到
      健仁醫院掛急診等語（見96年度他字第8454號卷第32頁）
      。證人乙○○於本院證述未曾告知被告其罹患糖尿病、在
      「玉成國術館」烘腳當時未感覺疼痛部分之證述與其先前
      於偵訊之指述不一，且於本院證述當晚就醫時有住院之部
      分與上開健仁醫院97年4 月17日健仁字第0970000131號函
      及所附病歷資料不符；證人甲○○於本院證述其於父親乙○○洗澡時發現乙○○雙腳腳背皮膚脫落部分之證述與其
      先前偵訊所述不符，亦與上開健仁醫院97年4 月17日健仁
      字第0970000131號函及所附病歷資料內記載乙○○之受傷
      部位有別。又證人乙○○於本院證述其在「玉成國術館」
      係左、右腳各烘1 次即結束，只烘腳背，未烘小腿，當天
      回家係先洗澡才要吃飯，而證人甲○○證述其父親雙腳總
      共烘半小時，其所目睹10分鐘內係左右兩腳各烘1 次，有
      烘腳背、小腿，當天回家與父親同吃便當後父親才洗澡等
      節，已如前述，顯見證人乙○○、甲○○就乙○○在「玉
      成國術館」烘腳過程、烘腳部位、回家後舉動之證述均有
      出入，倘證人乙○○、甲○○於本院審理中係據實證述，
      渠等豈有可能就同一問題出現不一致之回答。另證人乙○○於本院證述當天烘完腳後5 分鐘回家，到家幾分鐘後就
      洗澡，洗澡發現腳背皮膚脫落即於3 、4 分鐘內由兒子帶
      去健仁醫院，其住處至醫院門口僅4 分鐘，掛急診後晚上
      有住院，而證人甲○○於本院證述當天下午4 點多至「玉
      成國術館」，約5 點烘完腳，快6 點在浴室發現父親腳背
      皮膚脫落即到健仁醫院掛急診，從住處到醫院騎機車10分
      鐘等節，如前所述，然證人乙○○於當日21時6 分因右足
      背之二度燙傷始至健仁醫院，迄至同日21時15分即出院離
      開等情，有前揭健仁醫院97年4 月17日健仁字第09700001
      31號函及所附病歷資料可佐，倘證人乙○○當日於「玉成
      國術館」烘腳時即受有右足背之二度燙傷，且於告訴狀中
      表示烘腳30分鐘期間就覺得雙腳疼痛，依經驗法則觀之，
      證人乙○○豈有可能先行回家洗澡而不立即從「玉成國術
      館」直接至醫院就診，而證人甲○○豈有可能於下午6 時
      發現父親乙○○腳背皮膚脫落後逾3 小時（即下午9 時6
      分）始至健仁醫院就診，蓋證人乙○○、甲○○當天從住
      處出發至健仁醫院之時間並未超過10分鐘，本院尚難僅憑
      證人乙○○、甲○○前揭互有矛盾、瑕疵之證述遽認證人
      乙○○係在「玉成國術館」烘腳時受有右足背之二度燙傷
      。
（三）此外，造成二度燙傷之溫度約攝氏100 度，而「玉成國術
      館」內之蒸汽爐經使用時之溫度約40度乙節，有健仁醫院
      97年5 月13日健仁字第0970000151號函、高雄市政府警察
      局楠梓分局97年6 月5 日高市警楠分偵字第0970010754號
      函及所附照片4 張在卷可查（見本院卷第80、95頁）。另
      證人戊○○於本院審理中結證稱：（提示本院卷第72頁照
      片）我有到「玉成國術館」使用過照片中之機器，從我30
      歲開始到63歲之33年間看到的機器都是這種類型，之前是
      丁○○的父親在經營「玉成國術館」，「玉成國術館」沒
      有其他的機器可以熱敷腳，我使用這機器1 次約15至20分
      鐘，沒有被燙傷過等語（見本院卷第108 、109 、111 頁
      ）。本件證人乙○○因腳部經絡不順經朋友介紹而於96年
      5 月16日至「玉成國術館」使用熱敷機器乙節，已如前述
      ，倘證人乙○○係因罹患糖尿病致腳部感覺神經不佳，未
      能於「玉成國術館」使用烘腳機器時確實感受該機器之溫
      度，則該機器之其他使用者應能實際感受該機器使用時之
      溫度，蓋證人乙○○僅係偶然情況下至「玉成國術館」使
      用烘腳機器，依常理判斷，被告當不至於專為乙○○特別
      安排其他設計之機器使用，應認證人戊○○於「玉成國術
      館」中使用之熱敷機器與證人乙○○所用者係屬相同。倘
      該熱敷機器會造成二度燙傷之傷害，證人戊○○豈有可能
      多次至「玉成國術館」使用該機器，依證人戊○○之上開
      證述、高雄市政府警察局楠梓分局97年6 月5 日高市警楠
      分偵字第0970010754號函文資料，本院認證人乙○○於「
      玉成國術館」使用之機器應無法造成二度燙傷之傷害，尚
      難僅以證人乙○○、甲○○之指述遽認乙○○在「玉成國
      術館」中烘腳時受有二度燙傷之傷害。
五、綜上所述，本案並無證據證明被告有燙傷告訴人乙○○之行
    為，自無證據證明被告有何業務過失傷害致人重傷之犯行，
    揆諸前開最高法院判決意旨，自難僅以證人即告訴人乙○○
    受有上開傷害，逕認被告有公訴意旨所指業務過失傷害致人
    重傷之犯行。綜此，公訴人所舉之證據既不足以證明被告確
    有上開犯行，本院復查無其他積極證據足資認定被告確有公
    訴人所指之犯行，既不能證明被告犯罪，揆諸前開法條之規
    定，依法自應為被告無罪之諭知。
據上論斷，應依刑事訴訟法第301 條第1 項，判決如主文。
本案經檢察官丙○○到庭執行職務。
中    華    民    國    97    年    7     月    14    日
                  刑事第三庭        法  官  何佩陵
以上正本證明與原本無異。
如不服本判決應於收受本判決後10日內向本院提出上訴書狀，並
應敘述具體理由，如未敘述上訴理由者，應於上訴期間屆滿後20
日內補提理由書狀於本院（均須按他造當事人之人數附繕本）「
切勿逕送上級法院」。
中    華    民    國    97    年    7     月    14    日
                                    書記官  鍾淑美


司法院資訊處製作；財團法人民間司法改革基金會備份。
